【裁判字號】    94,訴,667
【裁判日期】    950406
【裁判案由】    採取土石
【裁判全文】
臺中高等行政法院判決
                                九十四年度訴字第六六七號
                              .
原      告  甲○○
被      告  南投縣政府
代  表  人  乙○○
訴訟代理人  丙○○
上列當事人間因採取土石事件，原告不服經濟部中華民國九十四
年十一月七日經訴字第○九四○六一三九九一○號訴願決定，提
起行政訴訟。本院判決如下︰
    主  文
原處分及訴願決定均撤銷。
訴訟費用由被告負擔。
    事  實
甲、事實概要：緣被告以原告未經申請，於民國九十三年十一月
    十一日十五時二十五分於南投縣國姓鄉○○段九之六六地號
    土地（下稱系爭土地）採運土石，實際開挖範圍分別為長約
    六四公尺，寬約五二公尺，深約四公尺及長約一二六公尺，
    寬約八三．五公尺，深約四公尺之相連兩區塊，現場並查獲
    三部作業挖土機，乃依土石採取法第三十六條之規定，以九
    十四年三月八日府流資字第○九四○○四七九七七○號處分
    書裁處原告罰鍰新台幣（下同）二百萬元，另限期整復及清
    除其設施，屆期仍未遵行者，按日連續處罰新台幣十萬元以
    上一百萬元以下罰鍰至遵行為止，並沒入其設施或機具，且
    禁止繼續採取土石，不得將已採取之土石外運。原告不服，
    提起訴願遞遭駁回，遂提起本件行政訴訟。
乙、兩造聲明：
一、原告聲明求為判決：原處分及訴願決定均撤銷。
二、被告聲明求為判決：原告之訴駁回。
丙、兩造之陳述：
壹、原告起訴意旨略以：
一、按南投縣國姓鄉於九十三年七月二日因敏督利颱風來襲（七
    二水災），導致系爭土地遭受土石流侵害而無法耕作，此有
    國姓鄉公所農業天然災害證明書足稽。又該農地地主莫東峻
    為求農地復耕，遂於同年十月十五日僱請原告為其整地，此
    亦有委託書可證。訴願決定雖稱土石似有減少等語，惟原告
    於受託整地後，僅單純將土石直接於現場進行整建，未曾有
    任何採取土石或將土石外運之情事，此部分除可自現場並無
    任何足以外運土石之車輛或機具加以證明外，亦可傳訊地主
    莫東峻及莫黃季梓以明事實。又被告於鈞院九十五年二月十
    七日履勘現場時雖辯稱窪地與擋土牆有段距離等語，惟依現
    場老樹、雜物、水塔及橋面位置觀之，足證被告所辯稱開挖
    前土地原與路面平行乙節，顯非實情。且現場土地雖不平整
    並有斜坡，然並不陡峭，非呈現窪地狀。另被告辯稱原告開
    挖四萬餘立方公尺等語，亦屬推估之詞，不足採信。是被告
    未就現場之整地情況加以調查，徒以原告曾在現場整地及現
    場土石似有減少之外觀，逕自認定原告違反土石採取法第三
    十六條規定，顯非適法。
二、次按原處分所認定採取土石地點與實際施工地點不符，原告
    與地主訂立整地契約之施工地點為系爭土地，惟依被告據以
    裁罰之附卷照片所示，當時開挖之地點除系爭土地外，尚有
    其他二地號土地，原處分之記載顯有錯誤。又卷附照片所示
    窪地並非被告現場取締時原告所進行開挖之地點，原告當時
    施工之地點係卷附照片中較平整之系爭土地，挖掘後隨即填
    平並回復原狀，並無土石外運之情形。被告以其他地號土地
    遭挖掘據以認定原告於系爭土地進行整地屬違章事實，顯屬
    張冠李戴。
貳、被告答辯意旨略以：
一、按原告於系爭土地（編定為山坡地農牧用地）之開挖行為未
    經被告目的事業主管單位之核可同意即進行整地，且檢視該
    地上下方已有野溪駁坎及護岸等水防構造物情形，再對照現
    場大面積開挖（約一三、八四九平方公尺）及採挖坑洞後估
    算之土石量（約五五、三九六立方公尺），其不顧上下方公
    共設施穩固之開發行為，以採取土石為目的已極為明確。又
    其行為未經許可既屬事實，原告雖主張地主莫東峻及莫黃季
    梓可作證其未有外運行為等語，惟並無法因此推諉其未經許
    可大量採取土石之事實。又原告雖訴稱僅於系爭土地上進行
    整地等語，惟其於製作筆錄時已自承所開挖之範圍確實包含
    系爭土地，且現場窪地與其周邊土地之高度相差四米多，開
    挖現場後方有擋土牆，窪地與擋土牆明顯有一段距離，可證
    原告確實有開挖行為。
二、次按原告實際開挖之地點除系爭土地外，尚包含同段國有之
    未登錄九○一三之一及五六三地號等二筆土地，其挖掘處共
    有兩區塊，小區塊位於系爭土地，大區塊則位於未登錄地，
    違章事證明確，不因原處分書上開挖地點記載不明確而有影
    響，況倘要求被告應切確記載實際開挖地號顯有困難，蓋即
    使以航照圖方式進行採證，雖可看出開挖地號之大概位置，
    卻可能看不出實際挖掘深度。是被告依土石採取法第三十六
    條規定，處以原告罰鍰二百萬元，並無違誤。
    理  由
一、按「採取土石，應依本法取得土石採取許可。．．．」、「
    未經許可採取土石者，處新臺幣一百萬元以上五百萬元以下
    罰鍰，直轄市、縣（市）主管機關並得限期令其辦理整復及
    清除其設施，屆期仍未遵行者，按日連續處新臺幣十萬元以
    上一百萬元以下罰鍰至遵行為止，並沒入其設施或機具。必
    要時，得由直轄市、縣（市）主管機關代為整復及清除其設
    施；其費用，由行為人負擔。」分別為土石採取法第三條第
    一項及第三十六條所明定。
二、本件被告以原告未經申請，於九十三年十一月十一日十五時
    二十五分於系爭土地採運土石，實際開挖之範圍分別為長約
    六四公尺，寬約五二公尺，深約四公尺及長約一二六公尺，
    寬約八三．五公尺，深約四公尺之相連兩區塊，現場並查獲
    三部作業挖土機，乃依土石採取法第三十六條之規定，裁處
    原告罰鍰二百萬元，另限期整復及清除其設施，屆期仍未遵
    行者，按日連續處罰十萬元以上一百萬元以下罰鍰至遵行為
    止，並沒入其設施或機具，且禁止繼續採取土石，不得將已
    採取之土石外運。原告不服，循序提起本件行政訴訟。
三、次按「行政處分以書面為之者，應記載主旨、事實、理由及
    其法令依據。」「違反程序或方式規定之行政處分，除依第
    一百十一條規定而無效者外，因下列情形而補正︰一、須經
    申請始得作成之行政處分，當事人已於事後提出者。二、必
    須記明之理由已於事後記明者。三、應給予當事人陳述意見
    之機會已於事後給予者。四、應參與行政處分作成之委員會
    已於事後作成決議者。五、應參與行政處分作成之其他機關
    已於事後參與者。」、「前項第二款至第五款之補正行為，
    僅得於訴願程序終結前為之；得不經訴願程序者，僅得於向
    行政法院起訴前為之。」行政程序法第九十六條第一項第二
    款、第一百十四條第一項、第二項分別定有明文。是書面行
    政處分應記載事項中之「事實」，關於違規之行為，即違規
    之時間、地點等及與適用法令有關之事項均包括之，俾達可
    得確定之程度，而據以與其他行政處分為區別及判斷已否正
    確適用法律。而行政處分是否合於前開法定之程式，應依既
    存之記載認定之，苟既存之行政處分書未合於前開法定程式
    者，除得依行政程序法第一百十四條第一項、第二項規定，
    於訴願程序終結前，或向行政法院起訴前為補正外，並無於
    行政訴訟程序中，由法院或審判長為發問或告知，使原處分
    機關為充分陳述、敘明或補充之餘地。經查，本件原處分記
    載原告開挖範圍分別為長約六四公尺，寬約五二公尺，深約
    四公尺及長約一二六公尺，寬約八三．五公尺，深約四公尺
    之相連兩區塊，而此二區塊位於系爭土地，惟本院於九十五
    年二月十七日至現場履勘，兩造均稱此二區塊並非均位於系
    爭土地，經本院諭被告再予查明實際位置，經被告查明後，
    陳稱上開小區塊位於系爭土地，大區塊則位於國有同段九○
    一三之一及五六三號未登錄地，並有地籍圖一紙在卷可佐，
    原告對此節亦不爭執（本院卷八五至八六頁）。是本件被告
    原行政處分書關於事實之記載即與實情不符，而與行政程序
    法第九十六條第一項第二款之規定有違，又本件原告不服原
    處分，依法提起訴願，被告未於訴願程序終結前補正，自不
    得於行政訴訟程序中，由本院或審判長為發問或告知，使被
    告得予對上開事項補正。
四、從而，本件被告原處分所記載之事實既於實情不符，而有上
    述之違法，訴願決定未加糾正，而予維持，均有未洽，本件
    原告之訴為有理由，應由本院將訴願決定及原處分均予撤銷
    ，著由被告另為適法之處理，以維法制。至兩造間有關實體
    上之論述，與本件判決之結果不生影響，爰不加審酌，併予
    敘明．
據上論結，本件原告之訴為有理由，依行政訴訟法第一百九十五
條第一項前段、第九十八條第三項前段，判決如主文。
中    華    民    國     95   年    4     月     6    日
                第三庭審判長法  官  沈  應  南
                            法  官  林  秋  華
                            法  官  許  武  峰
以上正本證明與原本無異。
如不服本判決，應於判決送達後20日內向本院提出上訴書狀，其
未表明上訴理由者，應於提起上訴後20日內向本院提出上訴理由
書（須依對造人數附具繕本）；如於本判決宣示或公告後送達前
提起上訴者，應於判決送達後20日內補提上訴理由書（須附繕本
）。未表明上訴理由者，逕以裁定駁回。
提起上訴應預繳送達用雙掛號郵票390元（34元及5元郵票各10份
)。
中    華    民    國    95    年     4     月    11   日
                            書記官  陳  鼎  鈞


司法院資訊處製作；財團法人民間司法改革基金會備份。
